最　高　行　政　法　院　判　決
　　　　　　　　　　　　　　　　　　 96年度判字第00978號
上　訴　人　甲○○
訴訟代理人　丙○○
被 上訴 人　苗栗縣政府
代　表　人　乙○○
上列當事人間因有關土地事務事件，上訴人對於中華民國94年10
月13日臺中高等行政法院93年度訴字第528號判決，提起上訴。
本院判決如下：
    主  文
上訴駁回。
上訴審訴訟費用由上訴人負擔。
    理  由
一、上訴人所有坐落苗栗縣苑裡鎮○○○段苑裡坑小段248之2地
    號土地（下稱系爭土地），地目「田」，於民國73年被上訴
    人辦理非都市土地使用編定時，編定為特定農業區農牧用地
    ，上訴人於87年10月1日向苗栗縣通霄地政事務所（下稱通
    霄地政所）申請全筆更正編定為同區甲種建築用地，被上訴
    人函復否准之。上訴人不服，提起訴願，遭決定駁回，遂提
    起行政訴訟。主張：土地使用之更正編定，依製定非都市土
    地使用分區及編定各種使用地作業須知第9點及第22點規定
    ，須以土地於公告編定前或公告編定期間之使用狀況為辦理
    依據；另依土地法第81條規定，土地使用種類之編定，應依
    土地所能提供使用之性質為依據；再參照建築法第7條及同
    法第11條規定，基地之建築使用，並非僅指主建築所占用範
    圍為限。在建築法施行前之農村平房，通常留設有廣闊前庭
    、後院，實為早期鄉村住宅之常態，被上訴人以土地未全筆
    供建築，即否准系爭土地辦理更正編定，實為被上訴人曲解
    並限縮建築基地之含意，更不符土地法中土地使用編定應依
    土地所能提供使用之性質之立法意旨。其以土地編定完成17
    年後之土地現況判定得予更正編定之範圍，並援引前臺灣省
    政府地政處72年9月23日府地四字第4631號函訂定之辦理非
    都市土地使用分區及編定各種使用地作業要點，依臺灣省政
    府88年8月4日府法字第157924號函規定，臺灣省政府頒布之
    函令，自88年7月1日起停止適用。被上訴人援引上開錯誤之
    法令駁回上訴人之申請，違反依法行政原則等語，為此求為
    撤銷原處分及訴願決定。
二、被上訴人則以：本件系爭土地面積0.0633公頃，經實際測量
    結果，其原有合法建築使用面積連同已倒塌（尚有痕跡）原
    作建築使用之面積，共計274.5平方公尺，僅占基地面積
    43.36%，其建築使用面積未達該筆土地面積2/3以上，依前
    臺灣省政府地政處72年9月23日府地四字第4631號函訂定之
    辦理非都市土地使用分區及編定各種使用地作業要點乙、編
    定各種使用地三、各種使用地編定原則（六）及（八）規定
    及內政部89年9月13日台（89）內地字第8977503號函說明，
    本件不符全筆更正編定為甲種建築用地之要件，即除建物面
    積外，僅能依建築法所定之建蔽率反推算其建築四周附屬用
    地面積，合併計算其得申請更正為甲種建築用地之面積，原
    處分於法並無不合等語，資為抗辯。
三、原審斟酌全辯論意旨及調查證據之結果，以：（一）上訴人
    以其所有系爭土地，於42年9月11日自同地段248之1地號土
    地分割而來，當時編定使用種類為農業用地，嗣於73年8月8
    日經編定為特定農業區農牧用地。惟系爭土地於73年被上訴
    人辦理非都市土地使用編定前，即建有房屋，被上訴人於該
    年辦理非都市土地使用編定時，依法即應將之編定為甲種建
    築用地，被上訴人竟將之編定為特定農業區農牧用地，顯有
    違誤為由，乃取具四鄰證明、門牌整編證明影本、戶口遷入
    證明等資料，於87年10月1日向通霄地政所申請全筆更正編
    定為同區甲種建築用地，案經通霄地政所函復請檢附建管單
    位合法房屋範圍及面積等之認定後再予辦理為由，否准上訴
    人之申請。上訴人不服向被上訴人提起訴願，經被上訴人決
    定駁回訴願後，上訴人提起再訴願，案經前臺灣省政府再訴
    願決定，以地政機關受理人民申請地目變更，未檢附合法房
    屋（含面積資料）證明文件者，應送請建築管理機關就房屋
    合法與否及面積簽核意見，地政單位再依建管單位核簽之結
    果辦理後續相關事宜，建管單位核簽意見時，若有疑義，必
    要時得邀請地政單位及申請人共同會勘處理；通霄地政所捨
    此不由，而以上訴人未提示合法房屋證明即駁回上訴人之申
    請，被上訴人未予糾正為由，將原決定及原處分均予撤銷，
    著由通霄地政所依該意旨辦理。通霄地政所於案件發回後，
    與被上訴人所屬建設局人員共同會勘。會勘當日，被上訴人
    所屬會勘人員復告知上訴人仍須檢附相片、建物平面圖、房
    屋稅籍證明等以認定合法房屋範圍及面積，再據以辦理更正
    編定事宜云云，上訴人不服，向被上訴人提起訴願，經被上
    訴人以同上之再訴願理由，撤銷原處分，著由通霄地政所於
    30日內另為合法之處分。因更正編定土地使用分區，屬被上
    訴人之職權，通霄地政所乃報請被上訴人處理，被上訴人即
    派員會同通霄地政所人員至現場勘查，經實際測量結果，以
    系爭土地面積633平方公尺，原有合法建築使用面積連同已
    倒塌（尚有痕跡）部分面積為274.5平方公尺，依內政部89
    年9月13日台（89）內地字第8977503號函釋：「有關辦理地
    目變更之範圍，以申請時該土地之使用分區或使用地編定之
    建蔽率標準，以建物實際面積反推其應留設之法定空地，據
    以辦理分割或地目變更。但該等土地扣除合法地目變更範圍
    所餘面積在50平方公尺以內者，得併同辦理地目變更免再辦
    理分割。」及前臺灣省政府地政處72年9月23日府地四字第
    4631號函訂辦理非都市土地使用分區及編定各種使用地原則
    如下：「2.建地目土地或已奉准變更地目『建』之土地或非
    建地目實際已全筆土地供建築使用（2/3以上，其餘面積在
    0.05公頃以下者）編為甲種建築用地。．．．」「3.一筆土
    地之建築使用面積如不足2/3．．．，編為農牧用地。」（
    八）編定各種使用地之一般原則：「2.一筆土地之2/3以上
    變更為建築使用者，准予編定為各項使用分區所容許之編定
    種類，惟其剩餘之1/3以下土地面積仍超出0.05公頃以上者
    ，准予分割並就所剩部分編定為農牧用地等。」「4.一筆土
    地之建築面積不足2/3者，准予分割並分別編定為各種使用
    地。」之規定，上訴人所有系爭土地面積633平方公尺，原
    有合法建築使用面積連同已倒塌部分面積實地測量結果共計
    274.5平方公尺不得全筆更正為甲種建築用地（亦即上訴人
    應將原建築面積及依建蔽率計算之面積與其外之土地，辦理
    分割後，始得就原建築面積及依建蔽率計算之面積，申請辦
    理更正編定為甲種建築用地），而否准上訴人之申請。上訴
    人不服提起訴願經遭駁回後，提起行政訴訟。（二）按我國
    在73年各縣市編定土地使用分區前，對非都市土地之建築，
    並無應申請建造執照之規定，故在73年以前建造之房屋，雖
    無建造執照，仍屬合法之房屋，被上訴人於辦理土地使用分
    區時，對已建有房屋之土地，自應登記為「甲種建築用地」
    。本件上訴人所有系爭土地上，於73年以前已建有房屋面積
    共計274.5平方公尺（含現存及已倒塌部分），此為兩造所
    不爭，被上訴人將之登記為特定農業區農牧用地，上訴人自
    得申請更正，茲所應審究者為上訴人當時並非全筆土地均有
    建築房屋，上訴人申請被上訴人應准將全筆土地更正為甲種
    建築用地，於法是否有據。（三）按土地法或其施行法，對
    1筆土地中部分已有建築，應如何編定使用分區，並無明文
    規定。前臺灣省政府地政處72年9月23日府地四字第4631號
    函訂定之辦理非都市土地使用分區及編定各種使用地作業要
    點其中乙、編定各種使用地三、各種使用地編定原則（六）
    及（八）分別規定：「（六）特定（一般）農業區編宅各種
    使用地原則如下：1.‧‧‧2.建地目土地或已奉准變更地目
    建之土地或非建地目實際已全筆土地供建築使用（2/3以上
    ，其餘面積在O.O5公頃以下者）編為甲種建築用地，但非法
    變更作建築使用以及依實施都市計畫以外地區建築物管理辨
    法申請興建之農舍仍編為農牧用地，雜地目按現況編定。3.
    一筆土地之建築使用面積如不足2/3或已達2/3，而剩餘面積
    超過O.O5公頃以上時，編為農牧用地。」「（八）編定各種
    使用地之一般原則：1.‧‧‧2.一筆土地之2/3以上變更為
    建物使用者，准予編定為各項使用分區所容許之編定種類，
    惟其剩餘之1/3以下土地面積仍超出O.O5公頃以上者，准予
    分割並就所剩部分編定為農牧用地等，3.‧‧‧4.一筆土地
    之建築面積不足2/3者，准予分割並分別編定為各種使用比
    。」另內政部89年9月13日台（89）內地字第8977503號函規
    定：「‧‧‧應由申請人依土地登記規則規定檢附相關證明
    文件，該文件已足堪認定為合法建物且載有面積者，由地政
    單位依其文件所載面積辦理，其檢附之證明文件未載有面積
    或面積無法認定者，於申辦分割及地目變更實地勘查時，由
    地政機關之測量單位依實地測量之建物面積認定。惟地政機
    關於實地勘查時，如建物有部分顯係新增建，致發生是否為
    合法建物之疑義者，應請建設（工務）單位派員會勘確定後
    再據以辦理。有關辦理地目變更之範圍，以申請時該土地之
    使用分區或使用地編定之建蔽率標準，以建物實際面積反推
    其應留設之法定空地，據以辦理分割及地目變更。但該等土
    地扣除合法地目變更範圍所餘面積在50平方公尺以內者，得
    併同辦理地目變更免再辦理分割。‧‧‧」等語，乃係本於
    主管機關之權責，就土地法在適用上有疑義時所為之解釋，
    經核其解釋內容，係放寬非全筆土地均建築房屋者，如其建
    築房屋之面積已達整筆土地之2/3，且所餘土地面積不到50
    平方公尺者，因所剩土地不多，乃規定准其整筆土地均變更
    編定為建築用地，並無違反土地法之規定，依行政程序法第
    159條之規定，該作業要點及內政部之解釋係屬行政規則，
    且前臺灣省政府地政處72年9月23日府地四字第4631號函訂
    定之辦理非都市土地使用分區及編定各種使用地作業要點係
    被上訴人編定土地分區種類當時之作業準則，內政部89年9
    月13日台（89）內地字第8977503號函釋意旨，係主管機關
    對編定錯誤者，應如何辦理更正編定之指示，依同法第161
    條之規定，其解釋具有拘束訂定機關、其下級機關及屬官之
    效力，被上訴人予以引用，於法並無不合。（四）參照製定
    非都市土地使用分區及編定各種使用地作業須知第9點說明2
    之(3)規定，於使用編定結果公告前實際已全部（宗）作建築
    者，在特定農業區、一般農業區及特定專用區得編為甲種建
    築用地．．．。其3.規定，特定農業區、一般農業區、山坡
    地保育區、森林區、風景區及特定專用區內之一宗土地，於
    使用結果公告前部分已作建築使用，已依法完成基礎工程者
    或已領有使用執照者，應於土地使用現況調查清冊或卡片內
    註記，並以各該區之主要用地編定，俟土地所有權人申請分
    割後再予更正編定。其有第2目第3子目但書情形者，不得更
    正編定為各種建築用地。是依該作業須知之規定，亦係規定
    在特定農業區於使用編定結果公告前實際已全部（宗）作建
    築者，始得編為甲種建築用地，其有錯誤者，亦以全部作建
    築使用者，始得申請整筆全部更正，否則即應俟土地所有權
    人申請分割後再予更正編定。此外該作業須知第22點，更明
    示：「經編定使用之土地，如土地所有權人檢具確於公告編
    定前或公告編定期間已變更使用之合法證明文件，依照九(二)
    編定原則表及說明辦理更正（即依上列原則辦理更正）。」
    本件上訴人所有系爭土地於73年苗栗縣辦理非都市土地使用
    分區編定公告前，所建房屋，其建物面積共計274.5平方公
    尺（含現存及已倒塌部分合計），並非全筆供建築使用，其
    建築使用面積未達該筆土地面積2/3以上，且加計依現行建
    築法所訂法定空地併予計算，所餘面積亦在50平方公尺以上
    等情，為兩造不爭執，則上訴人主張依製定非都市土地使用
    分區及編定各種使用地作業須知第9點及第22點規定，上訴
    人不須將已建築土地（含法定空地）與建築土地辦理分割，
    被上訴人應准其全筆辦理更正登記，顯係誤解法律。至早年
    農家建築房舍，固均留有前院，惟其作用係作曬谷場使用，
    實與農業有不可分離之關係，難認其係屬房屋之一部分，至
    於財政部國有財產局（下稱國產局）發布之辦理國有基地讓
    售案件注意事項第4點之規定，明文列舉晒場及庭院皆屬主
    建物之附屬設施，乃係其租售土地範圍之認定標準，因國產
    局租售土地，並非僅就房屋部分租售，通常包含晒場及庭院
    ，此與建築法上所定建築房屋之範圍無關。另按建築法第11
    條第1項規定：「本法所稱建築基地，為供建築物本身所占
    之地面及其所應留設之法定空地。」是依上開規定，建築基
    地為供建築物本身所占之地面及其所應留設之法定空地，並
    不及於法定空地以外之前後院，上訴人此部分之主張亦乏依
    據。從而，被上訴人否准上訴人之申請，於法尚無不合，訴
    願決定予以維持，亦稱允洽等詞，為判斷基礎，因而駁回上
    訴人在原審之訴。
四、本院查：（一）原審以前開理由駁回上訴人於原審之訴，經
    核並無不合。（二）上訴人上訴意旨雖以：１、基地上之建
    築行為，所謂建築使用，依建築法第7條、第11條規定，非
    僅限主建物，被上訴人竟予排除屋前之庭院面積，乃違反建
    築法上建築使用之法意。另參照土地法第81條規定，土地之
    使用編訂，乃依使用性質而定，因此關於本件庭院之面積應
    一併更正編定為甲種建築用地，始符法制。２、本件土地之
    建築使用乃早於政府實施土地使用管制（56年間）及建築法
    管制前（66年建築管理辦法施行），則被上訴人以頒行在後
    之法律（即內政部89年9月13日台（89）內地字第8977503號
    函釋）限制上訴人之建築使用，違背法律不溯及既往原則，
    被上訴人強令上訴人須以現行建蔽率上限為唯一限制，已逾
    法所定。３、上訴人之庭院既早於政府機關辦理土地使用編
    定前即已使用，自非屬與農業經營不可分之農業用地；況實
    務上與農業經營不可分離而作農業使用之土地，非全然皆屬
    「田」地（土地稅法施行細則第21條、第24條，平均地權條
    例施行細則第37條第4款規定參照）。４、參照國產局辦理
    國有基地讓售案件注意事項第4點規定，就國有基地之讓售
    ，明文將庭院及晒場定為建築基地之讓售範圍內，即視其屬
    於建築使用之土地，原審未予深究有所違誤。５、依據最高
    法院48年台上字第928號判例意旨可知，庭院之使用確屬以
    建築為目的之範圍，惟原審誤認被上訴人之錯誤認定為正當
    ，致其判決結果違反法律規定及相關判例要旨與法律適用原
    則等語。（三）惟查：１、建築法第11條規定：「本法所稱
    建築基地，為供建築物本身所占之地面及其所應留設之法定
    空地。」而本件被上訴人持上訴人原有合法建築使用面積連
    同已倒塌部分面積實地測量結果共計274.5平方公尺，不得
    全筆更正為甲種建築用地（亦即上訴人應將原建築面積及依
    建蔽率計算之面積與其外之土地，辦理分割後，始得就原建
    築面積及依建蔽率計算之面積，申請辦理更正編定為甲種建
    築用地）為理由，作成原處分，顯已注意及建築法第11條之
    規定，未與之違反。另建築法第7條所規定之雜項工作物，
    並未包括上訴人所主張之「庭院」，則本件原處分自無違反
    建築法第7條之問題。另土地法第81條規定：「直轄市或縣
    （市）地政機關得就管轄區內之土地，依國家經濟政策、地
    方需要情形及土地所能供使用之性質，分別商同有關機關，
    編為各種使用地。」是於為土地使用編定時，所應考慮之事
    項非僅「土地所能供使用之性質」一項而已，國家經濟政策
    、地方需要情形亦須注意及之，尚不得僅因土地能供某種使
    用，即逕編定作該使用地。上訴人以本件土地之性質得作建
    物使用，即應全部編定為甲種建築用地，並不足採。２、上
    訴人所有之本件土地之使用，乃區域計畫法施行後依其規定
    及相關授權訂定之命令開始管制，且其管制之效力係向後發
    生，自無法律溯及適用之情形。上訴人以其於本件土地所為
    建物使用，開始於土地使用管制及建築管制立法前，被上訴
    人依各該管制法令限制上訴人之使用，係違反法律不溯及既
    往原則云云，不足採取。３、國產局辦理國有基地讓售案件
    注意事項規定庭院、晒場與建築基地之關係如何，係用以決
    定其讓售土地之範圍，原無規範於其他法律關係中，庭院、
    晒場與建築基地關係之效力；最高法院48年台上字第928號
    判例，係就已設定地上權之土地，如係作為房屋之庭院或屋
    院空地者，應認亦屬地上權設定範圍為闡釋，亦非就建築物
    與庭院之公法上法律關係如何為說明，自無適用於本件之餘
    地。上訴人以前開規定及判例主張庭院用地即為作為建築之
    土地云云，亦不足取。（四）綜上所述，本件上訴人所述，
    並不可採，上訴意旨指摘原判決違誤，求為廢棄，為無理由
    ，應予駁回。
據上論結，本件上訴為無理由，爰依行政訴訟法第255條第1項、
第98條第3項前段，判決如主文。
中　　華　　民　　國　　96　　年　　5　　 月　　31　　日
                  第二庭審判長法  官　鄭　淑　貞
                              法  官  黃　合　文
                              法  官　吳　明　鴻
                              法  官　鄭　小　康
                              法  官　帥　嘉　寶
以  上  正  本  證  明  與  原  本  無  異
中　　華　　民　　國　　96　　年　　5　　 月　　31　　日
　　　　　　　　　　　　　　　書記官　阮　桂　芬
